---
title: "Fundamentos de R I: objetos, vectores y data frames"
---

## Trabajo previo

### Lecturas

Antes de la clase, revise las siguientes lecturas. La primera es la lectura obligatoria de esta semana según el programa del curso; si dispone de poco tiempo, concéntrese en los capítulos 1, 2, 4 y 5, que corresponden a los temas de este capítulo. La segunda es breve y presenta la forma de trabajar en la consola y en los programas de R.

Grolemund, G. (2014). *Hands-on programming with R: Write your own functions and simulations* (capítulos 1 al 8). O'Reilly Media. <https://rstudio-education.github.io/hopr/>

Wickham, H., Çetinkaya-Rundel, M., y Grolemund, G. (2023). Workflow: Basics. En *R for data science: Import, tidy, transform, visualize, and model data* (2.ª ed.). O'Reilly Media. <https://r4ds.hadley.nz/workflow-basics.html>

### Otros recursos

Tenga a mano el proyecto `pf0953` y el programa `introduccion.R` creados en los ejercicios del capítulo de [introducción a R](06-introduccion-r.qmd): los ejercicios de este capítulo continúan ahí. Elija también un **cantón de Costa Rica** —idealmente el relacionado con el tema que considera para su proyecto—, que usará como ejemplo propio a lo largo de la sección.

## Introducción

Este capítulo abre la serie *Fundamentos de R*, que continúa en la [parte II](08-fundamentos-r-ii.qmd) con los condicionales, los ciclos y las funciones definidas por el usuario. Aquí se presentan los elementos con los que se construye cualquier programa en R: las expresiones que se escriben en la consola, los objetos que guardan valores, las funciones y los paquetes, los tipos de datos y, sobre todo, las estructuras que los organizan: los **vectores** —la unidad básica de R— y los **data frames**, las tablas de datos con las que se trabaja durante el resto del curso.

Como hilo conductor se usan datos reales de Costa Rica: la población y la extensión de sus siete provincias y de sus 84 cantones, según la Estimación de Población y Vivienda 2022 del [Instituto Nacional de Estadística y Censos (INEC)](https://inec.cr/) (INEC, 2023). Se recomienda ejecutar cada bloque de código en RStudio, a medida que se lee, y experimentar modificándolo.

## R como calculadora

La forma más simple de usar R es escribir una **expresión** en la **consola** —el panel inferior izquierdo de RStudio— y presionar `Enter`: R la evalúa y muestra el resultado.

```{r}
#| label: calculadora
2 + 3
352381 / 44.62
```

El `[1]` que precede a cada resultado indica la posición del primer elemento mostrado; su sentido quedará claro al estudiar los vectores. Los operadores aritméticos son los habituales: `+`, `-`, `*`, `/` y `^` (potencia), más `%%` (residuo de la división entera) y `%/%` (cociente entero). El punto es el separador decimal.

```{r}
#| label: operadores
2^10
17 %% 5
17 %/% 5
```

Todo lo que sigue a `#` en una línea es un **comentario**: R lo ignora, pero sirve para explicar el código a quien lo lea, incluido su propio autor semanas después.

```{r}
#| label: comentarios
# Densidad de población del cantón de San José en 2022 (hab./km²)
352381 / 44.62  # población entre área
```

La consola es útil para probar ideas, pero el trabajo se escribe en **programas** (*scripts*): archivos de texto con extensión `.R`, que se editan en el panel superior izquierdo de RStudio. Desde ahí, `Ctrl + Enter` ejecuta en la consola la línea en la que está el cursor (o las líneas seleccionadas) y el botón **Source** ejecuta el programa completo. Un programa se puede guardar, corregir y volver a ejecutar; la consola, no.

*Ejercicios de esta sección: [ejercicios sobre R como calculadora](#ejercicios-calculadora).*

## Objetos y asignación

Para reutilizar un valor, se guarda en un **objeto** mediante el operador de **asignación** `<-` (RStudio lo escribe con `Alt + -`). El nombre del objeto va a la izquierda y el valor, o la expresión que lo calcula, a la derecha.

```{r}
#| label: asignacion
poblacion_sj <- 352381
area_sj <- 44.62
densidad_sj <- poblacion_sj / area_sj
```

La asignación no muestra nada; para ver el valor de un objeto se escribe su nombre (o se usa la función `print()`).

```{r}
#| label: mostrar-objeto
densidad_sj
```

Los objetos creados aparecen en el panel *Environment* de RStudio (superior derecho). Un objeto conserva su valor hasta que se le asigna otro; asignar de nuevo lo sobrescribe sin aviso.

```{r}
#| label: reasignacion
poblacion_sj <- poblacion_sj + 1000
poblacion_sj
```

Los nombres de objetos pueden contener letras, números, puntos y guiones bajos, pero deben empezar con una letra; R distingue mayúsculas de minúsculas (`area` y `Area` son objetos distintos). Según la guía de estilo del curso, se escriben en minúsculas y *snake case*, sin tildes ni eñes: `poblacion_sj`. En R también es posible asignar con `=`, pero por convención se reserva `=` para los argumentos de las funciones.

*Ejercicios de esta sección: [ejercicios sobre objetos](#ejercicios-objetos).*

## Funciones y paquetes

Una **función** es un bloque de código con nombre que realiza una tarea; se **llama** escribiendo su nombre seguido de paréntesis con los **argumentos** que necesita. Casi todo lo que se hace en R es llamar funciones: la instalación base incluye miles, y los paquetes agregan más.

```{r}
#| label: funciones
sqrt(144)
round(densidad_sj)
```

Los argumentos pueden pasarse por posición o por nombre. `round()` tiene un segundo argumento, `digits`, con el número de decimales; su valor **por defecto** es 0, por lo que puede omitirse.

```{r}
#| label: argumentos
round(densidad_sj, digits = 1)  # por nombre
round(densidad_sj, 1)           # por posición
```

Para saber qué argumentos tiene una función y qué hace cada uno, se consulta su **documentación** con `?`, que la abre en el panel *Help* de RStudio; la función `args()` muestra solo los argumentos y sus valores por defecto.

```{r}
#| label: ayuda
#| eval: false
?round
```

```{r}
#| label: args
args(round)
```

Los **paquetes** se instalan una sola vez, con `install.packages()`, y se cargan en cada sesión en la que se usen, con `library()`. Por ejemplo, para el paquete leaflet, de mapas interactivos, que se usará más adelante en el curso:

```{r}
#| label: paquetes
#| eval: false
install.packages("leaflet")  # una vez; el nombre va entre comillas
library(leaflet)             # en cada sesión; sin comillas
```

También puede llamarse una función de un paquete sin cargarlo, con la notación `paquete::función()`, que además deja claro de dónde proviene: `leaflet::leaflet()`. Esta notación aparece con frecuencia en la documentación y en el código de otras personas.

*Ejercicios de esta sección: [ejercicios sobre funciones y paquetes](#ejercicios-funciones).*

## Tipos de datos

Cada valor en R tiene un **tipo de dato**, que determina qué operaciones admite. Los tipos básicos —llamados *atómicos*— que se usan en el curso son tres:

- **Numérico**: números con o sin decimales (`44.62`, `352381`); R los almacena como `numeric` (en su forma *double*). Los enteros pueden distinguirse con el sufijo `L` (`5L`, tipo `integer`), aunque rara vez es necesario.
- **Carácter** (*character*): texto, entre comillas dobles o simples (`"San José"`). También se les llama hileras de caracteres (*strings*).
- **Lógico**: los valores `TRUE` y `FALSE`, resultado de las comparaciones.

La función `class()` indica el tipo de un valor.

```{r}
#| label: tipos
class(44.62)
class("San José")
class(TRUE)
```

R convierte entre tipos cuando puede, con las funciones `as.numeric()`, `as.character()` y `as.logical()`. Si la conversión no es posible, el resultado es **`NA`** (*not available*), el valor con el que R representa los datos faltantes, acompañado de una advertencia (*warning*). Un caso frecuente en Costa Rica: los números escritos con coma decimal.

```{r}
#| label: conversion
#| warning: true
as.numeric("44.62")
as.numeric("44,62")
```

`NA` se propaga en los cálculos —cualquier operación con `NA` da `NA`— y se detecta con `is.na()`, no con `==`. Su manejo es parte del trabajo diario con datos reales.

*Ejercicios de esta sección: [ejercicios sobre tipos de datos](#ejercicios-tipos).*

## Vectores

Un **vector** es una secuencia ordenada de valores del mismo tipo y es la estructura fundamental de R: incluso un número solo es un vector de longitud 1 (de ahí el `[1]` de la consola). Los vectores se crean con la función `c()` (*combine*):

```{r}
#| label: vectores
provincias <- c("San José", "Alajuela", "Cartago", "Heredia", "Guanacaste", "Puntarenas", "Limón")
poblaciones <- c(1601167, 1035464, 545092, 479117, 412808, 500166, 470383)
areas <- c(4969.80, 9772.12, 3093.24, 2663.30, 10196.29, 11275.00, 9176.88)
provincias
length(poblaciones)
```

Otras formas de crear vectores son el operador `:`, para secuencias de enteros, y las funciones `seq()` y `rep()`.

```{r}
#| label: secuencias
1:7
seq(0, 100, by = 25)
rep("CR", 3)
```

### Vectorización

La característica que distingue a R es que las operaciones actúan sobre todos los elementos de un vector a la vez: están **vectorizadas**. Para calcular la densidad de las siete provincias no hace falta un ciclo; basta dividir los dos vectores, elemento por elemento.

```{r}
#| label: vectorizacion
densidades <- poblaciones / areas
round(densidades, 1)
```

Lo mismo ocurre al operar un vector con un solo número, que se **recicla** para cada elemento; y las funciones matemáticas, como `round()` en el ejemplo anterior, también actúan sobre cada elemento.

```{r}
#| label: reciclaje
poblaciones / 1000000  # población en millones
```

Muchas funciones, en cambio, **resumen** un vector en un valor: `sum()`, `mean()`, `max()`, `min()`, `length()`, entre otras. `sort()` lo ordena y `which.max()` indica la posición del mayor valor.

```{r}
#| label: resumen
sum(poblaciones)               # población del país
mean(densidades)
max(densidades)
which.max(densidades)
sort(areas, decreasing = TRUE)
```

### Indexación

Para extraer elementos de un vector se usa el operador `[ ]` con las posiciones deseadas, que empiezan en 1. Una posición negativa excluye ese elemento.

```{r}
#| label: indexacion
provincias[1]
provincias[c(1, 3)]
provincias[2:4]
provincias[-1]
provincias[which.max(densidades)]  # la provincia más densa
```

Los elementos de un vector pueden tener **nombres**, que también sirven para indexar:

```{r}
#| label: nombres
names(densidades) <- provincias
round(densidades)
densidades["Heredia"]
```

### Comparaciones y filtrado

Los operadores de comparación (`==`, `!=`, `<`, `>`, `<=`, `>=`) también están vectorizados y producen vectores lógicos. Nótese que la igualdad se escribe con `==`: un solo `=` es una asignación.

```{r}
#| label: comparaciones
densidades > 100
```

Un vector lógico dentro de `[ ]` selecciona los elementos para los que la condición es `TRUE`: esta es la forma más común de **filtrar** en R base, y la base de lo que hace dplyr en la sección III. Las condiciones se combinan con `&` (y), `|` (o) y `!` (no), y `%in%` comprueba la pertenencia a un conjunto.

```{r}
#| label: filtrado
provincias[densidades > 100]
provincias[areas > 9000 & poblaciones < 500000]
provincias[provincias %in% c("Heredia", "Cartago")]
```

Como `TRUE` vale 1 y `FALSE` vale 0, `sum()` de un vector lógico cuenta cuántos elementos cumplen la condición y `mean()` calcula la proporción.

```{r}
#| label: conteo-logico
sum(densidades > 100)
mean(densidades > 100)
```

### Valores faltantes

Un `NA` en un vector hace que las funciones de resumen devuelvan `NA`, para no ocultar que faltan datos; el argumento `na.rm = TRUE` (*remove NA*) les indica que lo ignoren.

```{r}
#| label: na
lluvia <- c(12.5, NA, 30.1, 8.4)
mean(lluvia)
mean(lluvia, na.rm = TRUE)
is.na(lluvia)
```

### Vectores de caracteres

Los vectores de texto tienen sus propias funciones: `paste()` une textos, `nchar()` cuenta caracteres, `toupper()` y `tolower()` cambian mayúsculas y minúsculas. Si se combinan tipos distintos en un vector, R los convierte todos al más general, que es el carácter.

```{r}
#| label: caracteres
paste("Provincia de", provincias[1:3])
nchar(provincias)
c(1, "dos", TRUE)
```

*Ejercicios de esta sección: [ejercicios sobre vectores](#ejercicios-vectores).*

## Factores

Un **factor** es un vector para variables categóricas con un conjunto fijo de valores posibles, llamados **niveles**. Se crea con `factor()`; si los niveles tienen un orden natural, se indica con el argumento `levels`. `table()` cuenta los elementos de cada nivel.

```{r}
#| label: factores
clima <- factor(c("seco", "húmedo", "húmedo", "muy húmedo", "seco"),
                levels = c("seco", "húmedo", "muy húmedo"))
levels(clima)
table(clima)
```

Los factores importan sobre todo al graficar y al modelar: ggplot2, por ejemplo, ordena las categorías de un gráfico según los niveles del factor.

*Ejercicios de esta sección: [ejercicios sobre factores y listas](#ejercicios-factores-listas).*

## Listas

A diferencia de un vector, una **lista** puede contener elementos de distintos tipos y longitudes, incluidos otros vectores y otras listas. Se crea con `list()`, normalmente con nombres, y sus elementos se extraen con `$` o con `[[ ]]`.

```{r}
#| label: listas
canton <- list(nombre = "Montes de Oca",
               poblacion = 53862,
               distritos = c("San Pedro", "Sabanilla", "Mercedes", "San Rafael"))
canton$poblacion
canton[["distritos"]]
length(canton$distritos)
```

Las listas están por todas partes en R, aunque no siempre a la vista: un data frame es una lista de columnas, los resultados de muchas funciones son listas y, en shiny (sección V), los valores que el usuario ingresa en una aplicación se leen de una lista con `input$nombre`. La función `str()` muestra la estructura de cualquier objeto y es la mejor forma de examinar una lista.

```{r}
#| label: str-lista
str(canton)
```

*Ejercicios de esta sección: [ejercicios sobre factores y listas](#ejercicios-factores-listas).*

## Data frames

Un **data frame** es la estructura de R para datos tabulares: una lista de vectores de igual longitud —las **columnas** o variables— en la que cada posición corresponde a una **fila** u observación. Puede construirse con `data.frame()` a partir de vectores:

```{r}
#| label: data-frame
provincias_df <- data.frame(provincia = provincias,
                            poblacion = poblaciones,
                            area_km2 = areas)
provincias_df
```

### Importación

Lo habitual, sin embargo, es importar los datos de un archivo. La función `read.csv()` lee un archivo CSV —desde la computadora o directamente desde una URL— y devuelve un data frame. El archivo [`cantones.csv`](https://github.com/pf0953-programacionr/2026-ii/blob/main/datos/cantones.csv) del repositorio del curso contiene la provincia, la población y el área de los 84 cantones, derivados de los cuadros del INEC (véase el [README](https://github.com/pf0953-programacionr/2026-ii/blob/main/datos/README.md) de los datos).

```{r}
#| label: importacion
cantones <- read.csv("https://raw.githubusercontent.com/pf0953-programacionr/2026-ii/main/datos/cantones.csv")
```

Las primeras funciones que se aplican a un data frame recién importado sirven para conocerlo: `str()` muestra su estructura (número de filas y columnas, y el tipo de cada columna), `head()` las primeras filas, `nrow()` y `ncol()` sus dimensiones, `names()` los nombres de las columnas y `summary()` un resumen estadístico de cada una. En RStudio, `View(cantones)` lo abre en una pestaña con formato de hoja de cálculo.

```{r}
#| label: exploracion
str(cantones)
head(cantones)
nrow(cantones)
summary(cantones)
```

### Columnas

El operador `$` extrae una columna como vector, sobre el que se puede aplicar todo lo visto en la sección anterior; y, con una asignación, **crea o modifica** una columna. Como las operaciones están vectorizadas, la nueva columna se calcula para las 84 filas a la vez.

```{r}
#| label: columnas
sum(cantones$poblacion)
cantones$densidad <- cantones$poblacion / cantones$area_km2
head(cantones)
```

### Filas y columnas con `[ , ]`

El operador `[ ]` de los data frames tiene dos posiciones separadas por coma: `[filas, columnas]`. Cada una puede ser un vector de posiciones, de nombres o de valores lógicos, y si se deja vacía se toman todas las filas o todas las columnas.

```{r}
#| label: filas-columnas
cantones[1, ]                                # primera fila
cantones[1:3, c("canton", "poblacion")]      # tres filas, dos columnas
```

El **filtrado** de filas se hace con un vector lógico construido a partir de una o más columnas: es la misma idea que en los vectores, aplicada a la tabla completa.

```{r}
#| label: filtrado-df
cantones[cantones$provincia == "Heredia", ]
cantones[cantones$densidad > 3000 & cantones$area_km2 < 20, c("canton", "densidad")]
```

### Ordenamiento

La función `order()` devuelve las posiciones que ordenarían un vector; usada en la posición de las filas, ordena el data frame. Un signo `-` invierte el orden de una columna numérica.

```{r}
#| label: ordenamiento
mas_densos <- cantones[order(-cantones$densidad), ]
head(mas_densos, 5)
```

### Agrupación y sumarización

Dos funciones de R base permiten resumir un data frame por grupos: `table()` cuenta las filas de cada categoría y `aggregate()` aplica una función de resumen a una columna, por los grupos de otra, con la notación de fórmula `valor ~ grupo`.

```{r}
#| label: agrupacion
table(cantones$provincia)
aggregate(poblacion ~ provincia, data = cantones, FUN = sum)
```

Estas operaciones —seleccionar, filtrar, ordenar, crear columnas, agrupar y resumir— son las que el paquete dplyr, en la sección III, expresa con una sintaxis más legible y encadenable; conocer su versión en R base ayuda a entender qué hace dplyr y a leer código que no lo usa.

Por último, `write.csv()` guarda un data frame en un archivo CSV; `row.names = FALSE` evita que se escriba una columna con los números de fila.

```{r}
#| label: exportacion
#| eval: false
write.csv(mas_densos, "cantones-densidad.csv", row.names = FALSE)
```

*Ejercicios de esta sección: [ejercicios sobre data frames](#ejercicios-data-frames).*

## Clínica de errores

Los mensajes de error de R son escuetos, pero informativos una vez que se aprende a leerlos. Los siguientes son los más frecuentes al comenzar; cada bloque se ejecuta a propósito con un error.

El objeto no existe, casi siempre por un error de escritura (recuérdese que R distingue mayúsculas):

```{r}
#| label: error-objeto
#| error: true
Poblacion_sj * 2
```

La función no existe o pertenece a un paquete que no se ha cargado con `library()`:

```{r}
#| label: error-funcion
#| error: true
leaflet()
```

Un símbolo inesperado: suele faltar una coma, un operador o unas comillas, o sobra un paréntesis. R señala el punto donde dejó de entender:

```{r}
#| label: error-simbolo
#| error: true
c(1, 2 3)
```

Una operación aritmética con un valor que no es numérico, por ejemplo un texto (la conversión implícita no se hace en las operaciones):

```{r}
#| label: error-tipo
#| error: true
"5" + 5
```

Dos situaciones más no producen un mensaje de error, pero desconciertan: si se usa `=` en lugar de `==` en una comparación, R interpreta una asignación o un nombre de argumento; y si en la consola aparece el símbolo `+` en lugar de `>`, R está esperando el final de una expresión incompleta (un paréntesis o unas comillas sin cerrar): `Esc` la cancela.

*Ejercicios de esta sección: [ejercicios sobre errores](#ejercicios-errores).*

## Resumen

- R evalúa **expresiones** en la **consola**; el trabajo se guarda en **programas** (`.R`), que se ejecutan línea por línea (`Ctrl + Enter`) o completos (**Source**).
- Los **objetos** guardan valores mediante la **asignación** `<-`; los nombres siguen la guía de estilo (*snake case*).
- Las **funciones** se llaman con argumentos por posición o por nombre, con valores por defecto documentados en `?función`; los **paquetes** se instalan una vez (`install.packages()`) y se cargan en cada sesión (`library()`).
- Los tipos atómicos son **numérico**, **carácter** y **lógico**; **`NA`** representa los datos faltantes.
- El **vector** es la estructura básica: las operaciones están **vectorizadas**, se indexa con `[ ]` por posición, por nombre o con un vector lógico (**filtrado**), y `na.rm = TRUE` ignora los `NA` en los resúmenes.
- Los **factores** representan variables categóricas con **niveles**; las **listas** agrupan elementos heterogéneos (`$`, `[[ ]]`).
- El **data frame** es la tabla de datos: se importa con `read.csv()`, se explora con `str()`, `head()` y `summary()`, se accede a sus columnas con `$`, se filtra y selecciona con `[filas, columnas]`, se ordena con `order()` y se resume con `table()` y `aggregate()`.

## Ejercicios

Los ejercicios se agrupan según la sección del capítulo a la que corresponden; se recomienda realizarlos al concluir la sección respectiva, en el programa `introduccion.R` del proyecto `pf0953` o en uno nuevo, `fundamentos-1.R`. Varios usan el cantón que eligió en el trabajo previo: su población y su área están en el archivo [`cantones.csv`](https://github.com/pf0953-programacionr/2026-ii/blob/main/datos/cantones.csv).

### R como calculadora {#ejercicios-calculadora}

1. En la consola, calcule la densidad de población de su cantón (población entre área) y el porcentaje de la población del país (5 044 197 habitantes) que vive en él. Luego copie ambas expresiones al programa, con un comentario que indique el cantón y la fuente de los datos, y ejecútelas con `Ctrl + Enter`.

### Objetos {#ejercicios-objetos}

2. Guarde el nombre, la población y el área de su cantón en los objetos `canton`, `poblacion_canton` y `area_canton`, y calcule `densidad_canton` a partir de ellos. Después ejecute `poblacion_canton <- poblacion_canton * 2` y, **antes de ejecutar** `densidad_canton`, prediga si su valor cambió.

    <details>
    <summary>Después de ejecutar, haga clic aquí para ver la explicación</summary>
    No cambió. La asignación guardó en `densidad_canton` el *resultado* del cálculo, no la fórmula: para actualizarlo hay que volver a ejecutar la línea que lo calcula. Esta es una diferencia importante con una hoja de cálculo, en la que las celdas se recalculan solas.
    </details>

### Funciones y paquetes {#ejercicios-funciones}

3. Consulte la documentación de `mean()` con `?mean` y responda: ¿qué hace el argumento `na.rm` y cuál es su valor por defecto? Luego redondee `densidad_canton` a un decimal, una vez pasando `digits` por nombre y otra por posición.

4. Cargue el paquete tidyverse con `library(tidyverse)` (está instalado en el proyecto de Posit Cloud del curso; si trabaja localmente y no lo tiene, instálelo primero) y lea el mensaje que muestra: ¿cuántos paquetes carga? Ese conjunto es el tema de la sección III.

### Tipos de datos {#ejercicios-tipos}

5. **Prediga antes de ejecutar** el resultado —valor y tipo— de cada expresión; anote sus predicciones en comentarios y luego ejecútelas:

    ```r
    TRUE + TRUE
    class(1:3)
    as.numeric("3,5")
    "5" == 5
    ```

    <details>
    <summary>Después de ejecutar, haga clic aquí para ver la explicación</summary>
    `TRUE + TRUE` es `2`: los lógicos se convierten en 1 y 0 al operar con ellos. `class(1:3)` es `"integer"`, porque `:` produce enteros. `as.numeric("3,5")` es `NA` con una advertencia, porque R solo reconoce el punto decimal. `"5" == 5` es `TRUE`: para comparar, R convierte el número a texto; en cambio `"5" + 5` es un error, porque la suma no convierte.
    </details>

### Vectores {#ejercicios-vectores}

6. Con los vectores `provincias`, `poblaciones` y `areas` del capítulo, calcule el porcentaje de la población del país que vive en cada provincia (redondeado a un decimal), asígnele los nombres de las provincias y muéstrelo ordenado de mayor a menor. Después obtenga, con un filtro lógico, los nombres de las provincias cuya densidad supera la del país (población total entre área total).

7. **Prediga antes de ejecutar** el resultado de cada línea, anote las predicciones y luego ejecútelas:

    ```r
    x <- c(10, 20, 30, NA)
    x > 15
    sum(x > 15)
    sum(x > 15, na.rm = TRUE)
    x[x > 15]
    ```

    <details>
    <summary>Después de ejecutar, haga clic aquí para ver la explicación</summary>
    La comparación con `NA` da `NA` (no se sabe si un valor desconocido es mayor que 15), por lo que `x > 15` es `FALSE TRUE TRUE NA`. `sum()` de un vector con `NA` es `NA`, salvo con `na.rm = TRUE`, que da `2`. Al indexar con un vector lógico que contiene `NA`, R devuelve `NA` en esa posición: `20 30 NA`. Por eso, al filtrar datos reales, conviene combinar la condición con `!is.na()`.
    </details>

### Factores y listas {#ejercicios-factores-listas}

8. Cree una lista con el nombre de su cantón, su provincia y un vector con los nombres de al menos tres de sus distritos (puede consultarlos en [Wikipedia](https://es.wikipedia.org/wiki/Cantones_de_Costa_Rica)). Extraiga el vector de distritos con `$` y con `[[ ]]`, cuente cuántos son con `length()` y examine la lista con `str()`.

### Data frames {#ejercicios-data-frames}

9. A partir del data frame `cantones` (con la columna `densidad` ya calculada), obtenga los cantones de su provincia ordenados por área, de mayor a menor, mostrando solo las columnas `canton` y `area_km2`. ¿En qué posición queda su cantón?

10. Obtenga los diez cantones más densos del país. Luego determine la posición de su cantón en el ranking nacional de densidad: ordene el data frame completo por densidad decreciente, guárdelo en un objeto y use `which()` sobre la columna `canton`. Compare el resultado con el de sus compañeros.

11. Con `aggregate()`, calcule el área total de cada provincia y determine cuál es la mayor. Con `table()`, verifique cuántos cantones tiene su provincia. Finalmente, guarde en un archivo CSV, dentro de su proyecto, el data frame de su provincia ordenado por densidad, y ábralo en RStudio o en una hoja de cálculo para comprobarlo.

### Errores {#ejercicios-errores}

12. Provoque a propósito, en la consola, los cuatro errores de la clínica con código propio (un objeto mal escrito, una función de un paquete no cargado, una coma faltante y una operación con texto) y anote en comentarios la primera línea de cada mensaje. Luego escriba `mean(c(1, 2` y presione `Enter`: observe el símbolo `+` y cancele con `Esc`.

## Referencias bibliográficas

Grolemund, G. (2014). *Hands-on programming with R: Write your own functions and simulations*. O'Reilly Media. <https://rstudio-education.github.io/hopr/>

Instituto Nacional de Estadística y Censos. (2023). *Resultados de la Estimación de Población y Vivienda 2022* [archivo XLSX]. <https://admin.inec.cr/sites/default/files/2023-11/reResultadosEstimacionPoblacionVivienda2022_3.xlsx>

R Core Team. (2026). *An introduction to R*. R Foundation for Statistical Computing. <https://cran.r-project.org/doc/manuals/r-release/R-intro.html>

Wickham, H., Çetinkaya-Rundel, M., y Grolemund, G. (2023). *R for data science: Import, tidy, transform, visualize, and model data* (2.ª ed.). O'Reilly Media. <https://r4ds.hadley.nz/>
