---
title: "plotly y DT: gráficos y tablas interactivos"
---

## Trabajo previo

### Lecturas

Antes de la clase, revise las siguientes lecturas. La primera es la introducción del libro de Sievert sobre plotly, el autor del paquete de R; bastan las secciones 2.1 a 2.3, que presentan `ggplotly()` y la relación con ggplot2. La segunda es la página de inicio de la documentación de plotly para R, que el programa del curso asigna como lectura de esta semana; recórrala para conocer los tipos de gráficos disponibles. La tercera es la documentación de DT, también asignada en el programa; interesan la página de inicio y la sección sobre las opciones.

Sievert, C. (2020). Overview. En *Interactive web-based data visualization with R, plotly, and shiny*. Chapman and Hall/CRC. <https://plotly-r.com/overview.html>

Plotly. (s. f.). *Plotly R open source graphing library*. Recuperado el 7 de octubre de 2026, de <https://plotly.com/r/>

Xie, Y., Cheng, J., y Tan, X. (s. f.). *DT: An R interface to the DataTables library*. Recuperado el 7 de octubre de 2026, de <https://rstudio.github.io/DT/>

### Otros recursos

Antes de la clase, instale los dos paquetes ejecutando en la consola de RStudio `install.packages(c("plotly", "DT"))`; plotly descarga varias dependencias y puede tardar unos minutos. Tenga a mano el proyecto `pf0953` y el documento `graficos.qmd` del [capítulo de ggplot2](12-ggplot2.qmd), con el objeto `grafico` de la sección «Etiquetas y temas».

## Introducción

Los gráficos del [capítulo anterior](12-ggplot2.qmd) son **estáticos**: imágenes que muestran lo que su autor decidió mostrar. En una página web, un gráfico puede además ser **interactivo**: quien lo lee pasa el cursor sobre un punto y ve a qué observación corresponde, acerca una región amontonada, oculta una categoría con un clic en la leyenda o descarga el gráfico como imagen. Lo mismo ocurre con las tablas: una tabla interactiva se ordena por cualquier columna, se pagina y se filtra con un cuadro de búsqueda, de modo que una tabla de 84 cantones —o de 8 400 registros— cabe en un documento sin abrumarlo.

Esa interactividad la aporta [JavaScript](https://es.wikipedia.org/wiki/JavaScript), el lenguaje de programación de los navegadores web. No hace falta aprenderlo: una familia de paquetes de R, construidos sobre [htmlwidgets](https://www.htmlwidgets.org/), «envuelve» bibliotecas de JavaScript y las pone a disposición desde R. En este curso se usan tres: [plotly](https://plotly.com/r/) para gráficos, [DT](https://rstudio.github.io/DT/) para tablas y, en la sección IV, [leaflet](https://rstudio.github.io/leaflet/) para mapas. En el [ejemplo de la semana 1](../i-introduccion-ciencia-datos-programacion/02-ejemplo-procesos-ciencia-datos.qmd) ya aparecieron plotly y leaflet; ahora se ve cómo se construyen.

Este capítulo presenta plotly a partir de lo que ya se sabe de ggplot2 —la función `ggplotly()` convierte un gráfico de ggplot2 en uno interactivo— y DT para las tablas, y termina con lo que hay que saber para incluirlos en un documento Quarto. Los gráficos y tablas interactivos solo funcionan en salidas HTML: en el sitio de cada estudiante en GitHub Pages, en los tableros de control y en las aplicaciones shiny de las secciones siguientes. Se continúa con el hilo conductor del curso: la población y la extensión de los 84 cantones de Costa Rica (INEC, 2023).

```{r}
#| label: preparacion
#| message: false
library(tidyverse)
library(plotly)
library(DT)

cantones <- read_csv("https://raw.githubusercontent.com/pf0953-programacionr/2026-ii/main/datos/cantones.csv") |>
  mutate(
    densidad = poblacion / area_km2,
    tipo = if_else(densidad > 100, "urbano", "rural")
  )
```

Al cargar plotly después del tidyverse aparece un mensaje que dice que algunos objetos quedan «enmascarados» (`masked`): `last_plot` de ggplot2, `filter` de stats y `layout` de graphics. No es un error: plotly define funciones con esos nombres, y la que importa, `filter()`, sigue siendo la de dplyr. Como en los capítulos anteriores, el bloque lleva `message: false` para que el mensaje no aparezca en el documento.

## Gráficos interactivos con plotly

[plotly](https://plotly.com/r/) es el paquete de R de la biblioteca de JavaScript [plotly.js](https://plotly.com/javascript/), que también tiene versiones para Python, Julia y otros lenguajes. Puede usarse de dos maneras: convirtiendo un gráfico de ggplot2 con `ggplotly()`, o construyendo el gráfico desde cero con `plot_ly()`, su propia gramática. En este curso se usa la primera, porque aprovecha todo lo aprendido en el capítulo anterior; la segunda se presenta brevemente al final de la sección.

### De ggplot2 a plotly

El punto de partida es el gráfico que se dejó listo para presentar en el capítulo anterior:

```{r}
#| label: grafico
grafico <- ggplot(cantones, aes(x = area_km2, y = poblacion, color = tipo)) +
  geom_point(size = 2, alpha = 0.8) +
  scale_x_log10(labels = scales::label_number(big.mark = " ")) +
  scale_y_log10(labels = scales::label_number(big.mark = " ")) +
  scale_color_manual(values = c(rural = "#4f7d3a", urbano = "#005da4")) +
  labs(
    title = "Área y población de los cantones de Costa Rica",
    subtitle = "Estimación de población de 2022; ejes en escala logarítmica",
    x = "Área (km²)",
    y = "Población (habitantes)",
    color = "Tipo de cantón",
    caption = "Fuente: INEC (2023)"
  ) +
  theme_minimal() +
  theme(legend.position = "bottom")
```

La función [`ggplotly()`](https://plotly.com/ggplot2/) recibe el objeto de ggplot2 y devuelve un gráfico interactivo:

```{r}
#| label: ggplotly
ggplotly(grafico)
```

Pruebe el gráfico: pase el cursor sobre un punto para ver sus valores en la **etiqueta emergente** (*tooltip*); arrastre un rectángulo sobre la esquina superior izquierda, donde se amontonan los cantones urbanos, para acercarla, y haga doble clic para volver; haga clic en «rural» en la leyenda para ocultar esos cantones y otro clic para mostrarlos de nuevo; y use la barra de herramientas que aparece arriba a la derecha, con el botón de la cámara que descarga el gráfico como imagen PNG.

`ggplotly()` traduce casi todo el gráfico, pero no todo. La tabla 1 resume qué se conserva y qué se pierde; lo más visible es que el subtítulo y la nota al pie (`caption`) desaparecen, porque plotly no tiene equivalentes directos. Si la fuente de los datos debe quedar en el gráfico interactivo, se escribe en el título o en el texto del documento.

<figure style="text-align: center; margin: 20px 0;">
    <figcaption><strong>Tabla 1</strong>. Componentes de un gráfico de ggplot2 al convertirlo con <code>ggplotly()</code>. Fuente: elaboración propia con base en Sievert (2020).</figcaption>
    <table class="table table-bordered table-striped" style="margin: 0 auto;">
    <thead>
    <tr><th>Se conserva</th><th>Se pierde o cambia</th></tr>
    </thead>
    <tbody>
    <tr><td>Geometrías de puntos, líneas, barras, histogramas, cajas y texto; capas múltiples.</td><td>Algunas geometrías y sistemas de coordenadas poco comunes (por ejemplo, <code>coord_polar()</code>), que producen un error o un gráfico incompleto.</td></tr>
    <tr><td>Mapeos estéticos, escalas (incluidas las logarítmicas y los colores manuales) y facetas.</td><td>Las etiquetas de los ejes formateadas con <code>labels</code> se conservan, pero el formato de la etiqueta emergente es el de los datos crudos (ver la siguiente sección).</td></tr>
    <tr><td>Título, nombres de los ejes y de la leyenda, posición de la leyenda, tema (colores de fondo y de las líneas de la cuadrícula).</td><td>El <strong>subtítulo</strong> y la <strong>nota al pie</strong> (<code>caption</code>) desaparecen; algunos detalles del tema (tipografías, márgenes) se aproximan.</td></tr>
    </tbody>
    </table>
</figure>

### La etiqueta emergente

Por defecto, la etiqueta emergente muestra las variables mapeadas a las estéticas —`area_km2`, `poblacion`, `tipo`—, con el nombre de la columna y el valor sin formato. Para explorar los datos eso no basta: lo que se quiere saber al pasar el cursor por un punto es **cuál cantón es**. La solución es mapear una estética adicional, `text`, con el contenido de la etiqueta, y pedirle a `ggplotly()` que muestre solo esa estética con el argumento `tooltip`. ggplot2 no conoce la estética `text` y la ignora al dibujar, pero plotly sí la usa.

El contenido se construye con `paste0()`, que une textos y valores; `"\n"` es un salto de línea, y las funciones del paquete scales ([`number()`](https://scales.r-lib.org/reference/label_number.html)) dan formato a los números, como se hizo con los ejes en el capítulo anterior:

```{r}
#| label: tooltip
grafico_interactivo <- ggplot(
  cantones,
  aes(
    x = area_km2,
    y = poblacion,
    color = tipo,
    text = paste0(
      canton, " (", provincia, ")",
      "\nPoblación: ", scales::number(poblacion, big.mark = " "),
      "\nÁrea: ", scales::number(area_km2, accuracy = 0.1, big.mark = " "), " km²",
      "\nDensidad: ", scales::number(densidad, accuracy = 1, big.mark = " "), " hab./km²"
    )
  )
) +
  geom_point(size = 2, alpha = 0.8) +
  scale_x_log10(labels = scales::label_number(big.mark = " ")) +
  scale_y_log10(labels = scales::label_number(big.mark = " ")) +
  scale_color_manual(values = c(rural = "#4f7d3a", urbano = "#005da4")) +
  labs(
    title = "Área y población de los cantones de Costa Rica (INEC, 2023)",
    x = "Área (km²)",
    y = "Población (habitantes)",
    color = "Tipo de cantón"
  ) +
  theme_minimal()

ggplotly(grafico_interactivo, tooltip = "text")
```

Ahora el gráfico responde la pregunta que quedó abierta en el capítulo anterior sin necesidad de rotular los puntos: el cantón más poblado es San José, el más extenso es San Carlos, y los cantones urbanos pequeños de la esquina superior izquierda se identifican uno por uno.

La estética `text` se escribe en el `aes()` de `ggplot()`, no en el de la geometría: si se pone en `geom_point(aes(text = …))`, ggplot2 emite la advertencia `Ignoring unknown aesthetics: text`, que no impide que funcione pero ensucia el documento. Y, como la estética no existe para ggplot2, el objeto `grafico_interactivo` también se puede mostrar como gráfico estático: la etiqueta simplemente no se dibuja.

### Configuración

El objeto que devuelve `ggplotly()` se puede seguir modificando con el *pipe* y dos funciones de plotly: [`config()`](https://plotly.com/r/configuration-options/), para la barra de herramientas y el comportamiento general, y [`layout()`](https://plotly.com/r/reference/layout/), para la apariencia (títulos, ejes, leyenda, márgenes). Dos opciones de `config()` conviene usarlas siempre en documentos en español: `locale = "es"` traduce los textos de la barra de herramientas y los formatos de fecha, y `displaylogo = FALSE` quita el logotipo de Plotly.

```{r}
#| label: config
ggplotly(grafico_interactivo, tooltip = "text") |>
  config(locale = "es", displaylogo = FALSE)
```

El mismo procedimiento sirve para cualquier gráfico del capítulo anterior. Por ejemplo, el gráfico de barras de la población por provincia, con la población formateada en la etiqueta emergente:

```{r}
#| label: barras
grafico_barras <- cantones |>
  group_by(provincia) |>
  summarize(poblacion = sum(poblacion)) |>
  ggplot(aes(
    x = poblacion,
    y = fct_reorder(provincia, poblacion),
    text = paste0(provincia, ": ", scales::number(poblacion, big.mark = " "), " habitantes")
  )) +
  geom_col(fill = "#005da4") +
  scale_x_continuous(labels = scales::label_number(big.mark = " ")) +
  labs(
    title = "Población de las provincias de Costa Rica (INEC, 2023)",
    x = "Población (habitantes)",
    y = NULL
  ) +
  theme_minimal()

ggplotly(grafico_barras, tooltip = "text") |>
  config(locale = "es", displaylogo = FALSE)
```

### La gramática propia de plotly

plotly tiene además su propia gramática, con la función [`plot_ly()`](https://plotly.com/r/getting-started/): recibe el data frame, las columnas de cada eje precedidas por una virgulilla (`~`, como en `facet_wrap()`) y el tipo de gráfico (`type`); `layout()` agrega los títulos. Es la que se usó en el ejemplo de la semana 1, y la que hace falta para los tipos de gráficos que `ggplotly()` no traduce, como los de pastel o los tridimensionales. El gráfico de barras anterior, con `plot_ly()`:

```{r}
#| label: plot-ly
cantones |>
  group_by(provincia) |>
  summarize(poblacion = sum(poblacion)) |>
  plot_ly(
    x = ~poblacion,
    y = ~provincia,
    type = "bar",
    orientation = "h",
    marker = list(color = "#005da4")
  ) |>
  layout(
    title = "Población de las provincias de Costa Rica (INEC, 2023)",
    xaxis = list(title = "Población (habitantes)"),
    yaxis = list(title = "", categoryorder = "total ascending")
  ) |>
  config(locale = "es", displaylogo = FALSE)
```

Las dos gramáticas producen el mismo resultado. En este curso se prefiere `ggplotly()`: un solo código sirve para el gráfico estático de un documento impreso y para el interactivo de una página web, y lo aprendido sobre la gramática de gráficos no se desperdicia. La documentación de plotly (Plotly, s. f.) describe `plot_ly()` con detalle para quien la necesite.

*Ejercicios de esta sección: [ejercicios sobre plotly](#ejercicios-plotly).*

## Tablas interactivas con DT

Hasta ahora las tablas se han mostrado imprimiendo el data frame, lo que en un documento Quarto produce un listado de texto, útil para una decena de filas y poco más. [DT](https://rstudio.github.io/DT/) es el paquete de R de la biblioteca de JavaScript [DataTables](https://datatables.net/): su función [`datatable()`](https://rdrr.io/cran/DT/man/datatable.html) convierte cualquier data frame en una tabla interactiva, paginada, que se ordena con un clic en el encabezado de una columna y se filtra con el cuadro de búsqueda.

```{r}
#| label: datatable
datatable(cantones)
```

Pruebe la tabla: ordene por `densidad` con dos clics en su encabezado (el primero ordena de menor a mayor; el segundo, de mayor a menor), escriba «Heredia» en el cuadro de búsqueda y cambie la cantidad de filas por página.

### Opciones

La tabla anterior muestra los datos tal cual: nombres de columnas en el formato del código, números sin formato, un número de fila que no aporta nada y los controles en inglés. `datatable()` y las funciones `format*()` de DT permiten dejarla lista para presentar. La tabla 2 recoge los argumentos más usados.

<figure style="text-align: center; margin: 20px 0;">
    <figcaption><strong>Tabla 2</strong>. Argumentos y funciones de DT de uso frecuente. Fuente: elaboración propia con base en Xie et al. (s. f.).</figcaption>
    <table class="table table-bordered table-striped" style="margin: 0 auto;">
    <thead>
    <tr><th>Argumento o función</th><th>Efecto</th></tr>
    </thead>
    <tbody>
    <tr><td><code>rownames = FALSE</code></td><td>Oculta la columna con los números de fila.</td></tr>
    <tr><td><code>colnames = c(…)</code></td><td>Nombres de las columnas para mostrar, en el mismo orden que en el data frame.</td></tr>
    <tr><td><code>filter = &quot;top&quot;</code></td><td>Agrega un filtro por columna encima de la tabla: un rango para las numéricas y una lista para las de texto.</td></tr>
    <tr><td><code>options = list(pageLength = 10)</code></td><td>Filas por página (por defecto, 10). <code>options</code> es una lista con las <a href="https://datatables.net/reference/option/">opciones de DataTables</a>.</td></tr>
    <tr><td><code>options = list(language = list(url = &quot;…/es-ES.json&quot;))</code></td><td>Textos de los controles en español, a partir de un archivo de traducción de DataTables.</td></tr>
    <tr><td><code>formatRound(columns, digits, mark)</code></td><td>Redondea las columnas indicadas a <code>digits</code> decimales, con <code>mark</code> como separador de miles. <code>formatCurrency()</code> y <code>formatPercentage()</code> son similares.</td></tr>
    </tbody>
    </table>
</figure>

Como con ggplot2, dplyr prepara los datos —aquí, selecciona y ordena las columnas— y los pasa a `datatable()`, que recibe el data frame por el *pipe*; las funciones `format*()` se encadenan después, también con el *pipe*:

```{r}
#| label: datatable-opciones
cantones |>
  select(provincia, canton, poblacion, area_km2, densidad, tipo) |>
  arrange(desc(densidad)) |>
  datatable(
    rownames = FALSE,
    colnames = c("Provincia", "Cantón", "Población", "Área (km²)", "Densidad (hab./km²)", "Tipo"),
    filter = "top",
    options = list(
      pageLength = 10,
      language = list(url = "//cdn.datatables.net/plug-ins/2.3.2/i18n/es-ES.json")
    )
  ) |>
  formatRound(columns = "poblacion", digits = 0, mark = " ") |>
  formatRound(columns = c("area_km2", "densidad"), digits = 1, mark = " ")
```

Con el filtro de la columna «Densidad», arrastre el control deslizante para quedarse con los cantones de más de 1 000 habitantes por kilómetro cuadrado: son 16, nueve de ellos en San José y cinco en Heredia. Observe que `formatRound()` recibe los nombres **originales** de las columnas (`poblacion`, no «Población»), porque `colnames` solo cambia lo que se muestra.

La traducción se carga desde Internet cada vez que se abre el documento; si la tabla debe funcionar sin conexión, `language` admite en su lugar una lista con los textos (`list(search = "Buscar:", …)`), como se describe en la documentación de DT.

### Cuándo no usar una tabla interactiva

Una tabla interactiva es la herramienta para que quien lee **explore** muchas filas. No lo es para una tabla pequeña de resultados —las siete provincias de `resumen_provincias`—, que se lee mejor completa y quieta: para eso está [`knitr::kable()`](https://bookdown.org/yihui/rmarkdown-cookbook/kable.html), que produce una tabla estática y funciona también en PDF y Word. Tampoco lo es para un data frame enorme: `datatable()` copia **todas** las filas al documento HTML, de modo que una tabla de cien mil filas lo vuelve lento o inservible; antes hay que filtrar o resumir con dplyr.

```{r}
#| label: kable
cantones |>
  group_by(provincia) |>
  summarize(cantones = n(), poblacion = sum(poblacion), area_km2 = sum(area_km2)) |>
  mutate(densidad = poblacion / area_km2) |>
  arrange(desc(densidad)) |>
  knitr::kable(
    digits = 1,
    format.args = list(big.mark = " "),
    col.names = c("Provincia", "Cantones", "Población", "Área (km²)", "Densidad (hab./km²)")
  )
```

*Ejercicios de esta sección: [ejercicios sobre DT](#ejercicios-dt).*

## Gráficos y tablas interactivos en documentos Quarto

Los gráficos de plotly y las tablas de DT son **htmlwidgets**: fragmentos de HTML y JavaScript que Quarto inserta en el documento tal como inserta una imagen. Tres consecuencias prácticas:

- Solo funcionan en formatos **HTML**. Si el mismo documento se procesa a PDF o a Word, Quarto intenta sustituirlos por una captura de pantalla estática (lo que requiere paquetes adicionales) o los omite. Para un documento que deba salir en ambos formatos, los gráficos se construyen con ggplot2 y se muestran con `ggplotly()` solo en la versión HTML, o se dejan estáticos.
- Las opciones de figura del capítulo anterior funcionan: un bloque con una etiqueta `fig-…` y `fig-cap` numera el gráfico interactivo como una figura más y permite citarlo con `@fig-…`, y `fig-height` fija su alto (en pulgadas, como en las figuras estáticas). El ancho de un htmlwidget es siempre el disponible en la página, de modo que `fig-width` no tiene efecto visible.
- Con `embed-resources: true`, las bibliotecas de JavaScript de plotly y de DT se incrustan en el archivo HTML, que crece unos 4 MB con el primer gráfico interactivo y la primera tabla; los siguientes agregan poco. Sigue siendo un solo archivo que se sube a GitHub Pages como hasta ahora, pero conviene saberlo si el documento debe enviarse por correo.

*Ejercicios de esta sección: [ejercicios sobre publicación](#ejercicios-publicacion).*

## Clínica de errores

La tabla 3 recoge los problemas más frecuentes al empezar con plotly y DT.

<figure style="text-align: center; margin: 20px 0;">
    <figcaption><strong>Tabla 3</strong>. Clínica de errores de plotly y DT. Fuente: elaboración propia.</figcaption>
    <table class="table table-bordered table-striped" style="margin: 0 auto;">
    <thead>
    <tr><th>Mensaje o síntoma</th><th>Causa</th><th>Solución</th></tr>
    </thead>
    <tbody>
    <tr><td><code>there is no package called &#39;plotly&#39;</code> (o <code>&#39;DT&#39;</code>)</td><td>El paquete no está instalado.</td><td><code>install.packages(c(&quot;plotly&quot;, &quot;DT&quot;))</code> en la consola, una sola vez.</td></tr>
    <tr><td><code>could not find function &quot;ggplotly&quot;</code> (o <code>&quot;datatable&quot;</code>)</td><td>El paquete está instalado pero no cargado en la sesión, o el <code>library()</code> está después del bloque que falla.</td><td>Agregar <code>library(plotly)</code> y <code>library(DT)</code> al bloque de preparación.</td></tr>
    <tr><td><code>The following object is masked from &#39;package:stats&#39;: filter</code></td><td>Mensaje informativo de <code>library(plotly)</code>.</td><td>No es un error. Ocultarlo con <code>message: false</code>.</td></tr>
    <tr><td><code>Ignoring unknown aesthetics: text</code></td><td>La estética <code>text</code> está en el <code>aes()</code> de la geometría.</td><td>Es una advertencia, no un error: el gráfico funciona. Mover <code>text</code> al <code>aes()</code> de <code>ggplot()</code>.</td></tr>
    <tr><td>La etiqueta emergente muestra nombres de columnas y números sin formato</td><td>No se definió la estética <code>text</code>, o se olvidó <code>tooltip = &quot;text&quot;</code> en <code>ggplotly()</code>.</td><td>Mapear <code>text</code> con <code>paste0()</code> y pasar <code>tooltip = &quot;text&quot;</code>.</td></tr>
    <tr><td>El gráfico interactivo no tiene subtítulo ni fuente</td><td><code>ggplotly()</code> no traduce <code>subtitle</code> ni <code>caption</code>.</td><td>Incluir la fuente en el título o en el texto del documento.</td></tr>
    <tr><td><code>no applicable method for &#39;ggplotly&#39; applied to an object of class &quot;data.frame&quot;</code></td><td>Se pasó el data frame a <code>ggplotly()</code> en lugar del gráfico.</td><td><code>ggplotly()</code> recibe el objeto creado con <code>ggplot()</code>.</td></tr>
    <tr><td><code>&#39;data&#39; must be 2-dimensional (e.g. data frame or matrix)</code></td><td>Se pasó una columna (un vector) a <code>datatable()</code>.</td><td>Pasar el data frame, o seleccionar columnas con <code>select()</code>.</td></tr>
    <tr><td><code>You specified the columns: Población, but the column names of the data are …</code></td><td>En <code>formatRound()</code> se usaron los nombres de <code>colnames</code> en lugar de los originales.</td><td>En las funciones <code>format*()</code>, los nombres de las columnas son los del data frame (<code>poblacion</code>).</td></tr>
    <tr><td>Los gráficos y tablas aparecen en RStudio pero no en el documento procesado</td><td>El documento se procesó a PDF o Word.</td><td>Los htmlwidgets requieren <code>format: html</code>.</td></tr>
    <tr><td>El archivo HTML pesa varios megabytes</td><td><code>embed-resources: true</code> incrusta las bibliotecas de JavaScript.</td><td>Es normal (unos 4 MB con plotly y DT). Si es un problema, revisar que no se haya incluido una tabla con decenas de miles de filas.</td></tr>
    </tbody>
    </table>
</figure>

## Resumen

- Los **htmlwidgets** son paquetes de R que envuelven bibliotecas de JavaScript para producir gráficos, tablas y mapas **interactivos**, que funcionan únicamente en salidas HTML.
- `ggplotly()` convierte un gráfico de ggplot2 en un gráfico interactivo de **plotly**, con etiquetas emergentes, acercamiento, leyenda activa y descarga como imagen; se pierden el subtítulo y la nota al pie.
- La **etiqueta emergente** se controla con la estética `text` (en el `aes()` de `ggplot()`, construida con `paste0()` y formateada con scales) y el argumento `tooltip = "text"`; `config(locale = "es", displaylogo = FALSE)` traduce los controles y quita el logotipo.
- `plot_ly()` es la gramática propia de plotly, necesaria para los gráficos que `ggplotly()` no traduce.
- `datatable()`, de **DT**, convierte un data frame en una tabla interactiva paginada, ordenable y filtrable; `rownames`, `colnames`, `filter`, `options` y las funciones `format*()` la dejan lista para presentar. Para tablas pequeñas, `knitr::kable()` produce una tabla estática.
- En Quarto, los htmlwidgets se insertan como las figuras, aceptan `fig-cap` y aumentan el tamaño del archivo HTML con `embed-resources: true`.

## Ejercicios

Los ejercicios se agrupan según la sección del capítulo a la que corresponden y continúan el documento `graficos.qmd` del capítulo anterior, en una sección nueva, «Gráficos y tablas interactivos». Como en los capítulos anteriores, use la provincia y el cantón elegidos como ejemplo propio.

### plotly {#ejercicios-plotly}

1. Agregue `library(plotly)` y `library(DT)` al bloque `preparacion` de `graficos.qmd` y ejecútelo. Luego, en la sección nueva, convierta con `ggplotly()` el objeto `grafico` del capítulo anterior. Con el gráfico interactivo, y sin agregar nada más, responda: ¿qué información muestra la etiqueta emergente de un punto? ¿Alcanza para saber de cuál cantón se trata? Acerque la esquina superior izquierda y oculte los cantones rurales con la leyenda.

2. Cree un gráfico `grafico_interactivo` como el de la sección «La etiqueta emergente», pero con la densidad en el eje y en lugar de la población, y con la etiqueta emergente con el nombre del cantón, la provincia y la densidad redondeada a un decimal. Muéstrelo con `tooltip = "text"`, en español y sin logotipo. ¿Cuáles son los tres cantones menos densos del país?

3. **Prediga antes de ejecutar** qué muestra la etiqueta emergente en cada caso; luego ejecute:

    ```r
    ggplotly(grafico_interactivo)
    ggplotly(grafico_interactivo, tooltip = c("x", "y"))
    ggplotly(grafico_interactivo, tooltip = "colour")
    ```

    <details>
    <summary>Después de ejecutar, haga clic aquí para ver la explicación</summary>
    Sin <code>tooltip</code>, la etiqueta muestra <strong>todas</strong> las estéticas mapeadas, incluida <code>text</code>, de modo que el nombre del cantón aparece junto con los valores crudos de <code>area_km2</code>, <code>densidad</code> y <code>tipo</code>. Con <code>c(&quot;x&quot;, &quot;y&quot;)</code> aparecen solo las dos coordenadas, sin formato y sin el nombre del cantón. Con <code>&quot;colour&quot;</code> (plotly usa la grafía británica de <code>color</code>) aparece únicamente el tipo de cantón. Por eso la combinación de la estética <code>text</code> con <code>tooltip = &quot;text&quot;</code> es la forma de controlar por completo la etiqueta.
    </details>

4. Convierta en interactivo el gráfico de barras horizontales con la población de los cantones de su provincia (ejercicio 5 del capítulo anterior), con la etiqueta emergente «Cantón: población habitantes», con el número formateado con separador de miles. Compruebe que el orden de las barras se conserva.

### DT {#ejercicios-dt}

5. Muestre en una tabla interactiva los cantones de su provincia, con las columnas cantón, población, área y densidad, sin números de fila, con nombres de columna en español, con los controles en español y con la población con separador de miles y el área y la densidad con un decimal. Ordene la tabla por densidad desde el encabezado: ¿cuál es el cantón más denso de su provincia y cuál el menos denso?

6. Muestre los 84 cantones en una tabla interactiva con `filter = "top"` y use los filtros, no código, para responder: ¿cuántos cantones rurales tienen más de 100 000 habitantes, y de cuáles provincias son? Luego compruebe su respuesta con `filter()` y `count()` de dplyr.

7. **Prediga antes de ejecutar**: ¿qué pasa si en el ejercicio 5 escribe `formatRound(columns = "Población", digits = 0)`, con el nombre que se muestra en la tabla? Compruébelo y corríjalo.

### Publicación {#ejercicios-publicacion}

8. Dele al gráfico del ejercicio 2 un bloque con etiqueta `fig-densidad-interactivo` y `fig-cap`, y cítelo en el texto con `@fig-densidad-interactivo`. Procese el documento con *Render*, anote el tamaño del archivo `graficos.html` antes y después de agregar los gráficos y tablas interactivos (panel *Files*), y publíquelo de nuevo en el repositorio `practica-quarto`. Compruebe en la dirección pública que los gráficos responden al cursor y que la tabla se ordena.

9. Si ya tiene los datos de su tema: convierta en interactivo el gráfico del ejercicio 11 del capítulo anterior, con una etiqueta emergente que identifique cada observación, y muestre los datos (o un resumen de ellos, si son muchos) en una tabla interactiva con las opciones de la sección. Son dos de los componentes de la tarea 2.

## Referencias bibliográficas

Instituto Nacional de Estadística y Censos. (2023). *Resultados de la Estimación de Población y Vivienda 2022* [archivo XLSX]. <https://admin.inec.cr/sites/default/files/2023-11/reResultadosEstimacionPoblacionVivienda2022_3.xlsx>

Plotly. (s. f.). *Plotly R open source graphing library*. Recuperado el 7 de octubre de 2026, de <https://plotly.com/r/>

Sievert, C. (2020). *Interactive web-based data visualization with R, plotly, and shiny*. Chapman and Hall/CRC. <https://plotly-r.com/>

Sievert, C., Parmer, C., Hocking, T., Chamberlain, S., Ram, K., Corvellec, M., y Despouy, P. (2026). *plotly: Create interactive web graphics via 'plotly.js'* (versión 4.12.1) [paquete de R]. <https://CRAN.R-project.org/package=plotly>

SpryMedia. (s. f.). *DataTables: Table plug-in for jQuery*. Recuperado el 7 de octubre de 2026, de <https://datatables.net/>

Vaidyanathan, R., Xie, Y., Allaire, J. J., Cheng, J., Sievert, C., y Russell, K. (2023). *htmlwidgets: HTML widgets for R* (versión 1.6.4) [paquete de R]. <https://CRAN.R-project.org/package=htmlwidgets>

Xie, Y., Cheng, J., y Tan, X. (2025). *DT: A wrapper of the JavaScript library 'DataTables'* (versión 0.34.0) [paquete de R]. <https://CRAN.R-project.org/package=DT>

Xie, Y., Cheng, J., y Tan, X. (s. f.). *DT: An R interface to the DataTables library*. Recuperado el 7 de octubre de 2026, de <https://rstudio.github.io/DT/>
