---
title: Ejemplo de procesos de ciencia de datos
format:
  html:
    code-tools: true
---

## Introducción

Este documento computacional ilustra los procesos de ciencia de datos descritos en la lección de [introducción a la ciencia de datos](01-introduccion-ciencia-datos.qmd) —importación, estructuración, transformación y visualización—, aplicados a registros de presencia de la lapa verde (*Ara ambiguus*), especie en peligro crítico de extinción. Se utilizan los paquetes:

- [rgbif](https://docs.ropensci.org/rgbif/): acceso a los datos de [GBIF](https://www.gbif.org/) mediante su [interfaz de programación de aplicaciones (API)](https://es.wikipedia.org/wiki/API).
- [dplyr](https://dplyr.tidyverse.org/) (parte de [tidyverse](https://www.tidyverse.org/)): estructuración y transformación de datos tabulares.
- [plotly](https://plotly.com/r/): gráficos estadísticos interactivos.
- [leaflet](https://rstudio.github.io/leaflet/): mapas interactivos.

Este documento puede leerse en el sitio web del curso o abrirse y ejecutarse en [Posit Cloud](https://posit.cloud/), donde se ejecuta sin instalar nada en la computadora local (el enlace al proyecto del curso se comparte en [Mediación Virtual](https://mv.mediacionvirtual.ucr.ac.cr/course/view.php?id=16311)). El código fuente completo también puede verse y descargarse con el botón `</> Código` que aparece en la parte superior de esta página.

### Instalación y carga de paquetes

```{r}
#| label: instalacion-paquetes
#| eval: false

# Instalación de paquetes, necesaria solo si no están ya instalados
# (el proyecto del curso en Posit Cloud ya los incluye)
install.packages(c("rgbif", "tidyverse", "plotly", "leaflet"))
```

```{r}
#| label: carga-paquetes
#| message: false
#| warning: false

# Carga de paquetes
library(rgbif)
library(tidyverse) # incluye dplyr
library(plotly)
library(leaflet)
```

### Parámetros generales

```{r}
#| label: parametros-generales

# Nombre científico de la especie
especie <- "Ara ambiguus"
```

## Procesos de ciencia de datos

A continuación se implementan los procesos de importación, estructuración, transformación y visualización descritos en la lección de [introducción a la ciencia de datos](01-introduccion-ciencia-datos.qmd).

### Importación

Los datos de presencia se obtienen por medio de solicitudes (*requests*) a la API de GBIF mediante el paquete rgbif. Como la API entrega los resultados en «páginas» de 300 registros como máximo, se itera hasta recuperarlos todos. Como GBIF recibe registros nuevos continuamente, los resultados varían según la fecha de la consulta (los publicados en el sitio del curso corresponden a agosto de 2026).

```{r}
#| label: importacion
#| message: false

limite <- 300 # Límite de registros por solicitud
inicio <- 0 # Desplazamiento para iniciar la solicitud
registros_acumulados <- list() # Lista para acumular los resultados

repeat {
  # Solicitud
  res <- occ_search(
    scientificName = especie,
    hasCoordinate = TRUE,
    hasGeospatialIssue = FALSE,
    limit = limite,
    start = inicio
  )

  # Extraer resultados
  registros <- res$data

  # Si ya no hay resultados, se detiene el ciclo
  if (is.null(registros) || nrow(registros) == 0) {
    break
  }

  # Agregar registros nuevos al acumulado
  registros_acumulados[[length(registros_acumulados) + 1]] <- registros

  # Actualizar el inicio para la siguiente "página"
  inicio <- inicio + limite
}
```

### Estructuración

En este proceso, también llamado *ordenamiento*, los datos se colocan en una estructura rectangular en la que cada fila es una observación y cada columna una variable.

```{r}
#| label: estructuracion

# Unir los registros acumulados en un data frame (tibble)
presencia <- bind_rows(registros_acumulados)
```

```{r}
#| label: cantidad-registros

# Cantidad de registros de presencia recuperados
nrow(presencia)
```

```{r}
#| label: muestra-registros

# Muestra aleatoria, pero reproducible, de los registros recuperados
set.seed(42)
presencia |>
  select(
    species, basisOfRecord, countryCode, locality,
    decimalLongitude, decimalLatitude, eventDate, year
  ) |>
  slice_sample(n = 10)
```

### Transformación

En este proceso se generan subconjuntos de las observaciones o de las variables, se crean variables nuevas o se calculan estadísticas. En este caso, se filtran los registros a partir de un año inicial. Nótese que el filtro también excluye los registros sin valor en `year`: otra manifestación de los valores faltantes en los datos reales.

```{r}
#| label: transformacion

# Año inicial
anio_inicial <- 2010

# Filtro por año inicial
presencia <- presencia |>
  filter(year >= anio_inicial)
```

```{r}
#| label: cantidad-registros-filtro

# Cantidad de registros de presencia después del filtro
nrow(presencia)
```

### Visualización

Como se señaló en la lección, la elección del tipo de gráfico depende del tipo de las variables representadas: el gráfico de barras resume una variable categórica nominal (`countryCode`), el gráfico de líneas muestra la evolución a lo largo de la dimensión temporal (`year`) y el mapa despliega la dimensión espacial, construida a partir de las coordenadas de los registros.

#### Gráfico de barras: registros de presencia por país

```{r}
#| label: grafico-barras

# Agrupar por código de país
registros_x_pais <- presencia |>
  filter(!is.na(countryCode)) |>
  count(countryCode, name = "cantidad") |>
  arrange(desc(cantidad)) # Ordenar descendentemente por frecuencia

# Crear gráfico de barras
plot_ly(
  registros_x_pais,
  x = ~countryCode,
  y = ~cantidad,
  type = "bar",
  text = ~cantidad,
  textposition = "outside",
  marker = list(color = "rgb(55, 83, 109)"),
  # Personalizar tooltip (hover)
  hovertemplate = "País: %{x}<br>Cantidad de registros de presencia: %{y}<extra></extra>"
) |>
  # Opciones de diseño
  layout(
    title = "Cantidad de registros de presencia por país",
    xaxis = list(
      title = "País",
      type = "category",
      categoryorder = "total descending"
    ),
    yaxis = list(title = "Cantidad de registros de presencia"),
    showlegend = FALSE,
    annotations = list(
      text = "Fuente: GBIF",
      x = 1, y = 1,
      xref = "paper", yref = "paper",
      xanchor = "right", yanchor = "bottom",
      showarrow = FALSE
    )
  )
```

#### Gráfico de líneas: registros de presencia por año

```{r}
#| label: grafico-lineas

# Agrupar por año
registros_x_anio <- presencia |>
  filter(!is.na(year)) |>
  count(year, name = "cantidad")

# Crear gráfico de líneas
plot_ly(
  registros_x_anio,
  x = ~year,
  y = ~cantidad,
  type = "scatter",
  mode = "lines+markers",
  # Personalizar tooltip (hover)
  hovertemplate = "Año: %{x}<br>Cantidad de registros de presencia: %{y}<extra></extra>"
) |>
  # Opciones de diseño
  layout(
    title = "Cantidad de registros de presencia por año",
    xaxis = list(title = "Año"),
    yaxis = list(title = "Cantidad de registros de presencia"),
    annotations = list(
      text = "Fuente: GBIF",
      x = 1, y = 0,
      xref = "paper", yref = "paper",
      xanchor = "right", yanchor = "bottom",
      showarrow = FALSE
    )
  )
```

#### Mapa: ubicación de los registros de presencia

```{r}
#| label: mapa

# Excluir los registros sin coordenadas válidas
presencia_mapa <- presencia |>
  filter(!is.na(decimalLatitude) & !is.na(decimalLongitude))

# Crear el mapa, centrado en el área de distribución de la especie
leaflet(presencia_mapa) |>
  setView(lng = -81, lat = 8.5, zoom = 5) |>
  # Capa base de OpenStreetMap
  addTiles(group = "Mapa general") |>
  # Capa de teselas de Esri WorldImagery (imágenes satelitales)
  addProviderTiles(providers$Esri.WorldImagery, group = "Imágenes satelitales") |>
  # Capa de teselas de CartoDB positron (mapa en blanco)
  addProviderTiles(providers$CartoDB.Positron, group = "Mapa en blanco") |>
  # Marcadores circulares de los registros de presencia, con popup en HTML
  addCircleMarkers(
    lng = ~decimalLongitude,
    lat = ~decimalLatitude,
    radius = 3,
    stroke = FALSE,
    fillColor = "red",
    fillOpacity = 1,
    popup = ~ paste0(
      "<strong>País: </strong>", coalesce(country, ""), "<br/>",
      "<strong>Localidad: </strong>", coalesce(locality, ""), "<br/>",
      "<strong>Fecha: </strong>", coalesce(eventDate, ""), "<br/>",
      "<strong>Fuente: </strong>", coalesce(institutionCode, ""), "<br/>",
      "<a href='https://www.gbif.org/occurrence/", key,
      "' target='_blank'>Más información</a>"
    ),
    group = "Registros de presencia"
  ) |>
  # Control de capas
  addLayersControl(
    baseGroups = c("Mapa general", "Imágenes satelitales", "Mapa en blanco"),
    overlayGroups = "Registros de presencia"
  )
```

## Ejercicios

1. Abra el proyecto del curso en [Posit Cloud](https://posit.cloud/) (el enlace se comparte en Mediación Virtual) y, dentro de él, el archivo `02-ejemplo-procesos-ciencia-datos.qmd`. Verifique que puede ejecutarlo completo (botón *Run > Run All* o *Render*); los siguientes ejercicios se realizan sobre esa copia.
2. En la sección de parámetros generales, cambie el valor de `especie` por el nombre científico de otra especie de su interés y vuelva a ejecutar todo el documento. Antes de elegirla, consulte en [GBIF](https://www.gbif.org/) cuántos registros de presencia tiene: una especie con decenas de miles de registros tardará más en descargarse y producirá un mapa pesado.
3. Modifique el valor de `anio_inicial` en la sección de transformación y observe el efecto en la cantidad de registros y en las visualizaciones.
4. Agregue la variable `elevation` a la muestra de registros de la sección de estructuración. ¿Cuántos de los registros de la muestra tienen valores faltantes en esa variable?
